Inventaris van het archief van de II-IVe Divisie, vanaf 24 augustus 1939 II-IVe Legerkorps, vanaf 24 juni 1940 Divisie B-D, en de daarbij gedeponeerde archieven, 1872-1941
Nationaal Archief, Den Haag
Ministerie van Defensie: IIe-IVe Divisie; IIe-IVe Legerkorps; Divisie B-D
II-IVe Divisie
1872-1941
D27532
172 inventarisnummers; 8,30 meter
Normale geschreven, getypte en gedrukte documenten, geen bijzondere handschriften.
Nationaal Archief, Den Haag
Ministerie van Defensie / IIe Divisie
Ministerie van Defensie / IIIe Divisie
Ministerie van Defensie / IVe Divisie
Ministerie van Defensie / IIe Legerkorps
Ministerie van Defensie / IIIe Legerkorps
Ministerie van Defensie / IVe Legerkorps
Het archief bestaat grotendeels uit algemene, geheime en zeer geheime ingekomen stukken en minuten van uitgaande stukken. Als onderwerpen komen onder meer voor: gevechtsoefeningen, optreden bij ongeregeldheden, mobilisaties, militaire trainingen en uitrusting, dienstplicht, grensbeveiliging, bescherming tegen luchtaanvallen, maatregelen naar aanleiding van de Duitse inval, beoordelingen van militairen en officieren, krijgstucht, inlichtingendienst en internationale betrekkingen.
Archiefvorming
Geschiedenis van de archiefvormer
1 Een organisatiegeschiedenis van de Ie-IVe Divisie/Legerkorps, 1870-1914
Voor de taak en de omvang van het Veldleger tot 1885: W. Klinkert
Het vaderland verdedigd - Plannen en opvattingen over de verdediging van Nederland. 's-Gravenhage, 1992 XI.
De Vestingswet
18 april 1874, Staatsblad nr. 64.
was in zekere zin de uitkomst van een lange discussie van hoe in Nederland de defensie geregeld diende te worden. Als uitvloeisel van deze wet kwam er behoefte aan een nieuwe organisatie van het leger. De vestingen waren niet langer uitsluitend het centrale uitgangspunt bij de verdediging van Nederland.
Handhaving van de (gewapende) neutraliteit en afzijdigheid waren andere basisbegrippen in de buitenlandse politiek van Nederland. Hiertoe dienden de grenzen bewaakt te worden. Bij een onverhoopte aanval zou de verdediging zich concentreren.
De oorlog tussen Frankrijk en Pruisen was mede debet aan de Vestingwet en de legerhervormingen. Nederland mobiliseerde als voorzorgmaatregel zijn leger maar deze mobilisatie verliep erg traag. Bovendien leidde de keuze voor een verdediging door middel van vestingen ertoe dat de troepen gebonden waren aan deze vestingen; met moeite kon een veldleger op de voet worden gebracht.
Een nieuw verdedigingsconcept deed zijn intrede, dat een paradox in zich droeg: de verdediging van Nederland was slechts mogelijk op een deel van het grondgebied - vanaf 1922 staat dit gebied bekend als Vesting Holland - en gedurende een beperkte periode.
Gebaseerd op:
W. Bevaart Nederlandse defensie - 1839-1874. Den Haag, 1993.
De keuze voor dit kerngebied werd ingegeven door het feit dat hier de commercieel belangrijke industrie gevestigd was.
De strategie die tot mei 1940 werd aangehouden was een mogelijke aanval vertragen totdat buitenlandse bondgenoten Nederland te hulp zouden schieten.
Vóór 1870 was er nog geen sprake van een in vredestijd vastgestelde oorlogsorganisatie van een regulier Veldleger. Ook bestond er geen opperbevel of divisieverbanden. Op 20 juli 1870 bepaalde koning Willem III dat een deel van het leger zou worden omgevormd tot een Veldleger, ook wel mobiel- of observatieleger genaamd. Het zou bestaan uit 3 divisies van 2 brigades en drie afzonderlijke brigades.
I.L. Uijterschout Beknopt overzicht van de belangrijkste gebeurtenissen uit de Nederlandsche krijgsgeschiedenis van 1568 tot heden. Kampen, 1933. 408-409.
Bij Koninklijk Besluit (voortaan: KB) van 26 maart 1873, nr. 25
Zie ook:
Recueil militair, bevattende de wetten, besluiten en orders betreffende de koninklijke Nederlandsche landmagt. (Voortaan: RM) Beknopte uitgave. 2e stuk. 1852-1873. 's-Gravenhage, 1880. 1323-1325.
werd het Veldleger ingedeeld in vier divisies infanterie. Elke divisie bestond uit twee brigades, een reserve-brigade infanterie, een reserve-brigade cavalerie en een reserve-brigade artillerie. De commandanten van de divisies stonden in vredestijd onder bevel van de minister van Oorlog. In oorlogstijd zouden zij onder de Opperbevelhebber van het Veldleger staan. De commandanten van de vier divisies waren tevens bevelhebber van één van de vier militaire afdelingen waarin Nederland was verdeeld (Zie verder paragraaf 1.6).
Bij KB van 16 april 1880
RM, 3e stuk. 1874-1881.'s-Gravenhage, 1882. 1774-1776.
werd de instructie van de commandant van de divisie herzien. Voortaan stond hij in vredestijd onder bevel van de Inspecteur der Infanterie, in oorlogstijd onder de "Bevelhebber van het leger". De commandant van een divisie was verantwoordelijk voor de
"strijdvaardigheid der onder zijne bevelen gestelde troepen".
Hij diende deze strijdvaardigheid te bevorderen door middel van oefeningen. Verder besliste hij over aanvragen van verlof, overplaatsingen, beloningen en medailles, ontslag et cetera.
Op 1 april 1881
Koninklijk Besluit (voortaan: KB) van 14 februari 1881, nr. 7 (RM, beknopte uitgave, 3e stuk 1874-1881. 's-Gravenhage, 1882. 1977-1984.)
vormde het regiment grenadiers en jagers en de overige acht regimenten infanterie voortaan drie divisies infanterie.
De Ie divisie bestond uit het regiment grenadiers en jagers en het 4e en 7e regiment infanterie. Het hoofdkwartier van deze divisie was gevestigd te 's-Gravenhage.
De IIe divisie bestond uit het 1e, 5e en 8e regiment infanterie, het hoofdkwartier was gevestigd in Arnhem.
In Breda was het hoofkwartier van de IIIe divisie gevestigd. Deze divisie was samengesteld uit het 2e, 3e en 6e regiment infanterie.
Volgens
Het Nederlandsche leger op voet van oorlog ('s-Gravenhage, 1894)
zou tijdens mobilisatie het leger uit drie divisies bestaan. Een divisie op voet van oorlog was volgens genoemd boekwerk opgebouwd uit de volgende delen:
een staf
3 regimenten infanterie, elk à 4 bataljons
1 regiment huzaren, à 5 veldeskadrons
1 regiment veldartillerie
1 veldcompagnie van het korps Genietroepen
Bij KB van 30 maart 1905, nr. 40
RM 1905, 368-401
werd de vredesorganisatie van de infanterie gewijzigd. Het aantal divisies werd uitgebreid van drie naar, wederom, vier. De samenstelling was als volgt:
Ie divisie regiment grenadiers en jagers 4e en 10 regiment infanterie
IIe divisie 7e, 8e en 11 regiment infanterie
IIIe divisie 2e, 3e en 6e regiment infanterie
IVe divisie 1e, 5e en 9e regiment infanterie
Bij KB van 7 november 1907, nr. 21
RM 1907, 948-953
werd ondermeer de instructie van de divisiecommandanten in tijd van vrede vastgesteld. Deze stonden rechtstreeks onder bevel van de Commandant van het Veldleger.
Bij KB van 22 november 1907, nr. 61 werd de vredesorganisatie van het Veldleger bepaald.
RM 1907, 933.
Volgens genoemd besluit zou het Veldleger in vredestijd bestaan uit het Hoofdkwartier, vier divisies, het korps rijdende artillerie en het eskadron ordonnansen. Een divisie zou bestaan uit een staf, drie regimenten infanterie, een regiment cavalerie en een regiment veld-artillerie.
In 1910 werden de divisies uitgebreid met een compagnie wielrijders en een mitrailleurafdeling.
Bij ministeriële beschikking van 25 april 1910, nr. 167. RM 1910, 591-592
Bij KB van 28 maart 1913, nr. 38 en 39
RM, 's-Gravenhage, 1913. 238-244
werd een nieuwe legerorganisatie verordonneerd. Om vlot van de vredes- naar de oorlogsorganisatie te kunnen overschakelen waren in vredestijd constant sterke kernen aanwezig. De infanterie bestond uit 12 brigades.
Honderdvijftig jaar Generale Staf. 's-Gravenhage, 1964. 92
Tijdens de mobilisatie van 1914-1919 bezat het veldleger een sterkte van 95.000 man. Een divisie bestond uit 23.000 man.
Het Hoofdkwartier van het Veldleger (voortaan: HKV) was tijdens de mobilisatie van de Eerste Wereldoorlog opgebouwd uit 9 secties, te weten Generale Staf (sectie I), Intendance (sectie II), Geneeskundige Dienst (sectie IIIa), Veterinaire Dienst (sectie IIIb), Artillerie (sectie IV), Genie (sectie V), Rechtspleging (sectie VI), Mandaatering (sectie VII) en Betaalmeester (sectie VIII).
Daarnaast behoorden tot het HKV de telegraafafdeling, de pontonafdeling, het detachement luchtvaartafdeling, het autostation voor draadloze telegrafie en de veldpostafdeling.
De stafkwartieren van de vier divisies bestonden uit 5 secties, namelijk de Generale Staf (sectie I), de Intendance (sectie II) de Geneeskundige Dienst (sectie IIIa) de Veterinaire Dienst (sectie IIIb) en Artillerie (sectie IV).
Eind 1917, begin 1918 werd overwogen het Veldleger te reorganiseren. Er werden twee alternatieven ontwikkeld, namelijk 8, dan wel 12 divisies vormen. Deze zouden twee-aan-twee dan wel drie-aan-drie samengevoegd worden tot vier divisiegroepen.
Het kwam echter niet verder dan voorbereidende maatregelen. Vanwege de demobilisatie werd de voorgenomen reorganisatie afgeblazen.
Met ingang van 10 maart 1922 werd de vredessamenstelling van de staf van een divisie en de verdeling van de brigades en regimenten infanterie over de divisies opnieuw vastgesteld.
Op grond van het KB van 11 februari 1922, nr. 36. Bij ministeriële beschikking van 15 februari 1922, nr. 190.
(Legerorders bevattende de wetten, besluiten, ministerieele beschikkingen, kennisgevingen en mededeelingen van belang voor de koninklijke Nederlandsche landmacht (voortaan: Legerorders) 1922, nr. 62.)
De indeling van regimenten bij divisies van 1873 tot 1913
H. Ringoir Afstammingen en voortzettingen der infanterie. 's-Gravenhage, 1977. 132.
RGJ = Regiment Grenadiers en Jagers
RI = Regiment Infanterie
Ie divisie
1873 3 RI 6 RI
1881 RGJ 4 RI 7 RI
1904 RGJ 4 RI 7 RI 10 RI
1905 RGJ 4 RI 10 RI
IIe divisie
1873 4 RI 7 RI
1881 1 RI 5 RI 8 RI
1904 1 RI 5 RI 8 RI 11 RI
1905 1 RI 8 RI 11 RI
IIIe divisie
1873 2 RI 5 RI
1881 2 RI 3 RI 6 RI
1904 2 RI 3 RI 6 RI 9 RI
1905 2 RI 3 RI 6 RI
IVe divisie
1873 1 RI 8 RI
1881 ---
1904
1905 7 RI 5 RI 9 RI
Samenstelling van de Landmacht op voet van vrede
Samenstelling van de Landmacht op voet van vrede. Breda, 1922.
Onderdelen van het wapen der infanterie en der artillerie tot de divisiën behorende
Ie divisie I Infanteriebrigade (Brigade Grenadiers en Jagers)
- Regiment Grenadiers
- Regiment Jagers
- 15 Regiment infanterie
II Infanteriebrigade
- 4 Regiment infanterie
- 10 Regiment infanterie
- 22 Regiment infanterie
1 Stormschool (in Vredesorganisatiën 1930 vervallen)
1 Artilleriebrigade
IIe divisie III Infanteriebrigade
- 1 Regiment infanterie
- 9 Regiment infanterie
- 12 Regiment infanterie
IV Infanteriebrigade
- 8 Regiment infanterie
- 11 Regiment infanterie
- 19 Regiment infanterie
II Artilleriebrigade
Korps rijdende artillerie (in Vredesorganisatiën 1930 vervallen)
IIIe divisie V Infanteriebrigade
- 2 Regiment infanterie
- 13 Regiment infanterie
- 17 Regiment infanterie
VI Infanteriebrigade
- 3 Regiment infanterie
- 6 Regiment infanterie
- 14 Regiment infanterie
III Artilleriebrigade
Het bataljon wielrijders (in Vredesorganisatiën 1930 vervallen)
IVe divisie VII Infanteriebrigade
- 7 Regiment infanterie
- 18 Regiment infanterie
- 20 Regiment infanterie
VIII Infanteriebrigade
- 5 Regiment infanterie
- 16 Regiment infanterie
- 21 Regiment infanterie
IV Artilleriebrigade
Stormschool (in Vredesorganisatiën 1930 vervallen)
Bij KB van 19 mei 1939, nr. 63 werd - ondermeer - wederom de vredesorganisatie van het veldleger, van hoofdkwartier en de staven van de legerkorpsen en divisies gewijzigd.
Het Veldleger bestond uit het HKV te 's-Gravenhage, vier legerkorpsen, de lichte divisie, het regiment kustartillerie, de artilleriemeetafdeling, de brigade genietroepen (met uitzondering van 3 regiment genietroepen en van de SR der genie) en het korps pontonniers en torpedisten.
Bij ministeriële beschikking van 24 augustus 1939, nr. 13
Legerorders 1939, nr. 342 O
werd voortaan van legerkorpsen in plaats van divisiegroepen gesproken. Een legerkorps was volgens het boekwerk Vredesorganisatiën 1939 opgebouwd uit de staf, twee divisies en een regiment motorartillerie.
Een divisie bestond uit een staf, drie regimenten infanterie en een regiment veldartillerie.
Legerorders 1939, nr. 227.
Veldleger op voet van oorlog
H.J. Kruls en H. Staring. Op de bres voor Neerlands onafhankelijkheid. Amsterdam, 1947. 342-343. Ook: Staatsalmanak voor het Koninkrijk der Nederlanden 1940. 's-Gravenhage, 1939. 542-543.
Ie Legerkorps: Stafkwartier te 's-Gravenhage
Verbindingsafdeling
1e Regiment huzaren
10e Regiment artillerie
1e Compagnie politietroepen
Ie divisie
Stafkwartier te 's-Gravenhage
Verbindingsafdeling
Regiment grenadiers
Regiment jagers
4e Regiment infanterie
1e Mitrailleurcompagnie
2e Regiment artillerie
1e Compagnie pioniers
IIe divisie
Stafkwartier teEde
Verbindingsafdeling
10e Regiment infanterie
15e Regiment infanterie
22e Regiment infanterie
2e Mitrailleurcompagnie
6e regiment artillerie
2e Compagnie pioniers
Ie divisiegroeptrein
1e Compagnie aan- en afvoertroepen
Ie Autobataljon
IIe Legerkorps: Stafkwartier te Arnhem
Verbindingsafdeling
2e Regiment huzaren
12e Regiment artillerie
4e Compagnie politietroepen
IIIe divisie
Stafkwartier te Assen
Verbindingsafdeling
1e Regiment infanterie
9e Regiment infanterie
12e Regiment infanterie
3e Mitrailleurcompagnie
4e Regiment artillerie
3e Compagnie pioniers
IVe divisie
Stafkwartier te Arnhem
Verbindingsafdeling
8e Regiment infanterie
11e Regiment infanterie
19e Regiment infanterie
4e Mitrailleurcompagnie
8e regiment artillerie
4e Compagnie pioniers
IIe divisiegroeptrein
2e Compagnie aan- en afvoertroepen
IIe Autobataljon
IIIe Legerkorps: Stafkwartier te Breda
Verbindingsafdeling
3e Regiment huzaren
11e Regiment artillerie
3e Compagnie politietroepen
Ve divisie
Stafkwartier te Venlo
Verbindingsafdeling
2e Regiment infanterie
13e Regiment infanterie
17e Regiment infanterie
5e Mitrailleurcompagnie
3e Regiment artillerie
5e Compagnie pioniers
VIe divisie
Stafkwartier te Breda
Verbindingsafdeling
3e Regiment infanterie
6e Regiment infanterie
14e Regiment infanterie
6e Mitrailleurcompagnie
7e regiment artillerie
6e Compagnie pioniers
IIIe divisiegroeptrein
3e Compagnie aan- en afvoertroepen
IIIe Autobataljon
IVe Legerkorps: Stafkwartier te Amersfoort
Verbindingsafdeling
4e Regiment huzaren
9e Regiment artillerie
2e Compagnie politietroepen
VIIe divisie
Stafkwartier te Harderwijk
Verbindingsafdeling
7e Regiment infanterie
18e Regiment infanterie
20e Regiment infanterie
7e Mitrailleurcompagnie
1e Regiment artillerie
7e Compagnie pioniers
VIIIe divisie
Stafkwartier te Amersfoort
Verbindingsafdeling
5e Regiment infanterie
16e Regiment infanterie
21e Regiment infanterie
8e Mitrailleurcompagnie
5e regiment artillerie
8e Compagnie pioniers
IVe divisiegroeptrein
4e Compagnie aan- en afvoertroepen
IVe Autobataljon
De encadrering van de stafkwartieren Ie-IVe Legerkorps in januari 1940 was als volgt:
Chef van de staf, 2 veldpredikers en 2 reserve-veldpredikers, 1 aalmoezenier en 2 hulp-aalmoezeniers.
Sectie I - Generale Staf
Afdeling verbindingsdienst
Veldpostkantoor
Sectie II - Intendance
Sectie IIIa - Geneeskundige dienst
Gezondheidsafdeling
Sectie IIIb - Veterinaire dienst
Sectie IIIc - Gasdienst
Sectie IV - Materieel der Artillerie
Sectie V - Genie
Sectie VIIa - Contrôle op den administratieven dienst
Sectie VIIb - Administratie en verpleging van het stafkwartier
Het artilleriecommando
Artillerie inlichtingendienst
Triangulatie-afdeling
Verbindingsafdeling
Afzonderlijke artilleriestaf
Vuurregelingsdienst
Troependetachement
Korpstrein
2. Mei 1940
De samenstelling van de Koninklijke Landmacht in mei 1940 berustte op het voorschrift Samenstelling van de Koninklijke landmacht op voet van oorlog uit 1933.
Op 9 mei 1940 vielen de commandanten van het IIe, IIIe en IVe Legerkorps hiërarchiek onder het bevel van de Commandant Veldleger (voortaan: CV). De commandant Ie Legerkorps stond onder rechtstreeks bevel van de OLZ.
Op 10 mei wijzigde de bevelssituatie zich enigszins. De commandant van het Ie Legerkorps kwam onder bevel van de commandant Vesting Holland te staan.
H. Amersfoort en P.H. Kamphuis. Mei 1940 - De strijd op Nederlands grondgebied. 's-Gravenhage, 1990. Bijlage 1-3.
3. Afwikkeling
Op 20 juni werd op last van de Duitse bevelhebber in Nederland de CV ontheven van zijn functie en het HKV opgeheven. Alle, tot dan toe rechtstreeks onder de CV ressorterende legeronderdelen kwamen voortaan onder de Opperbevelhebber van Land- en Zeemacht te staan.
Op 24 juni 1940 werden het Ie-IVe Legerkorps omgevormd tot divisies A-D.
Op 15 juli 1940 werd het Nederlandse leger opgeheven en werd de Opbouwdienst gevormd.
4. Reorganisatiecommissie, 1931-1932
"Ten einde" (...) de minister van defensie (...) van voorlichting te dienen nopens mogelijke versobering in de vredessamenstelling van de onderdelen der infanterie- en artilleriebrigades" werd bij ministeriele beschikking van 23 juli 1931, Z 82 de reorganisatiecommissie ingesteld.
Legerorders 1932, nr. 277.
Er werd een werkcommissie en een uitvoerende commissie gevormd. De werkcommissie bestond uit kolonel S.G.N. Nauta Pieter in de rol van voorzitter, luitenant-kolonel H. de Iongh en kapitein H.H. Thoden van Velzen. Deze werkcommissie kwam met plannen en voorstellen welke in de uitvoerende commissie werden besproken. Suggesties vanuit de uitvoerende commissie werden vervolgens door de werkcommissie verwerkt. Hierop werd een en ander aan luitenant-generaal Seyffard voorgelegd om vervolgens wederom door de uitvoerende commissie te worden behandeld. Vervolgens werd het aldus geamandeerde plan besproken met de Commandant Veldleger. Eventuele op- en aanmerkingen werd nogmaals besproken in de voltallige commissie (de uitvoerende commissie inclusief voorzitter Seyffard), voorgestelde wijzigingen werden aangebracht door de werkcommissie en uiteindelijk kon het definitieve plan worden voorgelegd aan de minister van defensie.
Nauta Pieter werd, op voorstel van voorzitter Seyffardt, pas bij beschikking van 17 September 1931, K 106 als lid aan de commissie toegevoegd.
De eerste vergadering werd gehouden op 20 oktober 1931.
Uiteindelijk kon de commissie niet tot een eenduidig standpunt en advies aan de minister komen.
De commissie werd onder dankzegging voor bewezen diensten ontbonden bij ministeriële beschikking van 10 oktober 1932, nr. 19.
5. Een kort overzicht van de taken van de Intendant IIe divisie, 1919-1939
De taak van de intendance was het leger te voorzien van voeding, kleding, uitrusting en fourage. De algemene leiding berustte bij de Hoofdintendant. In vredestijd was het personeel zowel ondergeschikt aan de Hoofdintendant als aan de troepen-commandant onder wiens bevel men was ingedeeld.
In het voorliggende geval was dat dus de commandant IIe Divisie. Bron:
Verslag der commissie ingesteld bij beschikking van den minister van Oorlog van 13 augustus 1915, nr. 324 ten einde de regering in te lichten omtrent de werking van het dienstvak der militaire intendance. (CAD, archief Legercommissie, voorlopig inv. nr. 112)
De taken van de divisie-Intendanten waren:
de controle van verschillende rijksgoederen, ressorterende onder de intendance
regeling en voorbereiding van de verpleging van de divisie in vredes- en oorlogstijd
het keuren van fourage, levensmiddelen enzovoorts
toezicht houden over garnizoensmagazijnen.
ARA, archief Legercommissie, voorlopig inv. nr. 115. (Toegang 2.13.74).
6. Een kort overzicht van de indeling en taken van de commandanten in de militaire afdelingen
Tot circa medio 1922 was de commandant van de Ie divisie was tevens bevelhebber 1e militaire afdeling (voortaan: MA), de commandant van de IIe divisie was ook bevelhebber 4e MA, de commandant IIIe divisie daarnaast bevelhebber 2e MA en de commandant IVe divisie was eveneens bevelhebber 3e MA.
De bevelhebber in een militaire afdeling had de volgende taken:
toezicht op de plaatselijke en garnizoensdiensten
toezicht op de plaatselijke politie
handhaving van de krijgstucht
verlenen van militaire bijstand
huisvesten van marcherende troepen
het verstrekken van transportmiddelen
het oefenen van schutterijen.
In tijd van oorlog voerde hij het bevel over de troepen, gelegerd in zijn afdeling, die geen deel uitmaakte van het veldleger.
Bij Koninklijk Besluit van 10 mei 1922, nr. 21 werd de territoriale indeling van het Rijk in militaire afdelingen opnieuw geregeld. Met het bevel werden belast de commandanten van de divisies. De commandant van de Ie divisie werd tevens bevelhebber in de Ie militaire afdeling enzovoorts. De tweede militaire afdeling omvatte de indelingsdistricten Leeuwarden, Groningen, Assen, Zwolle, Ruurlo en Arnhem. De militaire bevelhebbers hadden tot taak het voorbereiden en verlenen van militaire bijstand en het uitoefenen van toezicht op militaire gebouwen, werken en wegen en het voorbereiden van militair gezag.
Geschiedenis van het archiefbeheer
1. Registratie en archivering tot 1940
Alle stukken die bij het HKV inkwamen of uitgingen passeerden de registrator. Al naar gelang de aard of de adressering van het stuk, werd het ingeschreven in het persoonlijk- (P), het geheim- (G), het algemeen- (A), het meldingen- (M) of het bevelenregister (B).
Het meldingenregister werd gebruikt voor het inboeken van berichten en inlichtingen bij bureau I.3, bureau inlichtingen.
Het bevelenregister werd alleen gehanteerd bij bureau I.1, bureau operatiën. Hierin werden de operatieve bevelen van het bureau geboekt.
Ingekomen stukken werden na inschrijving door de registrator verdeeld over de secties. Daar werden de stukken opnieuw ingeboekt. Na behandeling werden eventuele uitgaande stukken door de registrator in het betrokken register ingeschreven. De minuten, en de ingekomen stukken die de aanleiding tot de minuut was, werden bij de betrokken sectie opgelegd. Zij werden onderwerpsgewijs gebundeld en uitgaande berichten over vijandelijke of eigen strijdkrachten alsmede ingekomen bevelen werden dagelijks opgelegd.
Leidraad voor de bevelvoering en den dienst bij hoofd- en stafkwartieren. Breda, 1929.
Hoofdstuk II, B.
2. Opslag en bewerking sinds 1943
In 1943 werd begonnen met de bewerking van het geheim, persoonlijk en mobilisatie archief van de Ie divisie, en wel volgens de Handleiding voor het bewerken van de archieven van het Algemeen Rijksarchief.
Deze werd in januari 1943 uitgegeven. (
3e jaarverslag van het Nederlands weermachtsarchief, 1 december 1942-1 december 1943. 1-2)
In mei 1944 was de inventaris van het persoonlijk archief van de commandant IIe divisie gereed. In augustus van dat jaar zag de inventaris van het persoonlijk archief van de commandant van de IIIe divisie het daglicht.
4e jaarverslag van het Nederlands weermachtsarchief, 1 december 1943-1 december 1944. 1.
Het zesde jaarverslag van wat inmiddels was gaan heten het archief van de Koninklijke landmacht meldt dat de inventarisatie van de persoonlijke en geheime archieven in 1946 werd voltooid. In de periode 1950-1951 werden de archieven van de staven van de divisies bewerkt.
Tijdens alle voornoemde bewerkingen is een groot deel van de archiefbescheiden van de betrokken archieven vernietigd.
De Inventaris van de archieven van de Ie divisie / het Ie Legerkorps, 1873-1941, samengesteld door J.C.M. Linssen in samenwerking met het Centraal archievendepot, verscheen in 1986. Op 15 januari 1987 werd dit archief overgedragen aan het Algemeen Rijksarchief. In 1989 werden de archieven van de IIe divisie / Legerkorps, 1901-1940 alsmede het regelingsbureau / territoriaal afwikkelingsbureau Doorn, 1940 en divisie B bewerkt en geïnventariseerd door H. van Bruggen. Beide bewerkingen vonden plaats in het kader van de VVA-opleiding.
Op 15 januari 1987 werd dit archief overgedragen aan het Algemeen Rijksarchief.
Overbrenging van een overheidsarchief
Inhoud en structuur van het archief
2.13
Selectie en vernietiging
Voor aanvang van de selectie- en inventarisatiewerkzaamheden hadden de onderhavige archieven, aanwezig bij het Centraal Archievendepot van het ministerie van Defensie in totaal een omvang van ongeveer 23 strekkende meter.
Een groot deel betrof inschrijfmiddelen, namelijk 12,25 m1.